臺灣高等法院民事判決　九十年度國貿上字第六號
　　上　訴　人　　甲○○○○○ ○○○○ ○○○○○○○○○ ○ CONTRACTORS S.A.公司
　　法定代理人　　李睿智
右當事人間給付信用狀款等事件，上訴人對於中華民國九十年八月三日臺灣臺北地方
法院八十九年度國貿字第三二號第一審判決提起上訴，本院判決如左：
      主      文
上訴駁回。
第二審訴訟費用由上訴人負擔。
      事      實
甲、上訴人方面：
一聲明：
  (一)原判決不利於上訴人之部分廢棄。
  (二)被上訴人應給付上訴人美金三百零四萬三千九百八十八元九角六分暨自如附表所
    示利息起算日起至清償日止按年利率百分之六．六三計算之利息。
  (三)前項聲明，上訴人願預供擔保，請准宣告假執行。
二陳述：除與第一審判決記載相同者予以引用外，補稱：
  (一)依民法第一條規定，民事紛爭之解決仍應優先適用我國民法，於民法未為規定時
    始有信用狀統一慣例之適用，即信用狀統一慣例之適用不得逾越或牴觸我國明文
    法。原判決摒棄我國民法第一百四十八條明文規定之誠實信用及權利濫用精神，
    竟謂一未經嚴謹立法程序，為統一金融服務業者單據處理實務由金融業界單方制
    訂之技術性規則應優先適用，顯違背我國民法基本制度精神。
  (二)依信用狀統一慣例第二十三條 (a)「If a Credit calls for a bill of lading
    covering port-to-port shipment：：」觀之，必須是信用狀明確要求之「港對
    港運送之提單」始有信用狀統一慣例第二十三條之適用。本件係運送至受貨人指
    定處所之海運提單，並非在港口交貨免責之「港對港」海運提單，當然無信用狀
    統一慣例第二十三條之適用。
  (三)就信用狀統一慣例第二十三條 (a)ii項之文字而言，係要求「港對港」之海運提
    單應記載貨物已經裝載或已經裝運，其後之註釋文字，則表示上述裝載或裝運之
    記載，得事先印於提單上，但提單簽發日期將視為裝載或裝運日期，如未事先印
    於提單上，則應記明裝載日期。由此可知，該條項所指「預先印定措辭」，只要
    表明貨物業已裝載即可，並未限制使用之文字。經查：第十一次貨載提單上所印
    定之「LADEN ON BOARD OF THE VESSEL」即表示裝載之意，與前揭規定完全相符
    。
  (四)凡在提單運送人欄位簽名者，即為所載貨物負責運送之運送人，自應負運送人之
    責任，包括空船租船人、計時傭船人或承攬運送人。然依信用狀統一慣例第三十
　　條一之規定，上訴人提出第九次及第十次提單係由承攬運送人以運送人之身分自
　　行簽發，其右上角已印明承攬運送人之名稱「Formosa International　Freight
　　Forwarder   Inc.」之名稱，且右下角並有承攬運送人之簽名。本件承攬運送人
　　Formosa International Freight Forwarder Inc.明確對外表明其係自為運送人
　　並負運送人責任，業已符合信用狀統一慣例第三十條之要求。
  (五)信用狀目的在確保國際動產買賣之賣方能確實收到貨款，而買方可取得約定之貨
    物。因此，在買方即大穎公司既已同意收貨之情形下，細微單據瑕疵不應構成開
    狀銀行拒付理由。信用狀統一慣例於一九九三年增訂第十四條 (c)：「如開狀銀
    行決定單據表面所示與信用狀條款不符，該行依自身之判斷得洽商申請人拋棄瑕
    疵之主張。．．．」由此可知，開狀銀行若認單據表面所示與信用狀條款不符，
    得基於自身判斷決定是否洽商申請人拋棄瑕疵；然一旦開狀銀行已洽商申請人拋
    棄瑕疵之主張，依銀行實務慣例，開狀銀行均應受申請人拋棄瑕疵之拘束。查被
    上訴人針對上開所謂之單據瑕疵，曾洽商信用狀申請人即大穎公司拋棄單據瑕疵
    之主張，經大穎公司於一九九九年七月二十日就第十一次貨載以書面通知被上訴
    人拋棄單據瑕疵之主張，另再於一九九九年八月十一日以書面通知被上訴人拋棄
    就第九次及第十次貨載單據瑕疵之主張。被上訴人既與大穎公司洽商拋棄該瑕疵
    以接受系爭單據，於大穎公司指示付款後再以微小之單據瑕疵，拒絕信用狀之約
    定付款，顯然違反信用狀統一慣例第十四條 (c)之規定。被上訴人依大穎公司之
    申請於八十七年七月三十日開立不可撤銷信用狀三件，彼時大穎公司營運狀況良
    好，詎大穎公司於八十八年中傳出跳票之重大財務危機，被上訴人為恐求償無著
    ，故分別於八十八年七月二十三日及同年八月十一日，就上訴人依信用狀指示依
    法提示押匯之單據以單據瑕疵為由拒絕付款，可見其拒絕付款之主要目的在避免
    大穎公司無力償還之風險。由於開狀銀行對單據審查之標準寬嚴不一，上訴人僅
    能信賴被上訴人前已承兌之前例，而作銀行可接受之單據。本件係一張信用狀分
    多次交付貨款，故銀行應採取前後一致之審查標準。對於前已承兌付款之單據記
    載格式，上訴人已有正當信賴，自不許銀行肆意變更，令上訴人莫知所從，顯與
    禁反言原則及誠實信用原則有違。
  (六)被上訴人所提出擔保資料係為被上訴人與訴外人大穎公司間綜合貸款及融資所提
    供之擔保，並非專為系爭信用狀所提出之擔保。依所提擔保品明細中被上訴人與
    大穎公司於一九九八年三月十六日所定之「綜合貸款、進出口融資、透支款項與
    擔保約定書」   (General   Loan,  Export/Import   Financing,  Overdraft
    Facilities and Securities Agreement)第一條：本約定書內「債務」一詞，係
    指「立約人」對「貴行」現在（包括過去所負現尚未清償者）或將來所負一切債
    務等語，顯見此擔保約定書並非專為上訴人依大穎公司申請於一九九八年七月三
    十一日開立之三件不可撤銷信用狀所提供之擔保，而係擔保所有大穎公司對被上
    訴人所負融資與貸墊款等所有債務。
  (七)大穎公司動產抵押設定於信用狀開立日期之後且與系爭信用狀債權之擔保無涉。
    依被上訴人答辯（三）附件擔保品明細所示，大穎公司分別於民國八十八年十一
    月十五日及八十九年二月二日設定登記兩次動產抵押契約書予被上訴人，分別擔
    保自民國八十八年十一月八日起至一０八年十一月七日止所成立之債務，及自八
    十九年二月一日起至一０九年一月三十一日止所成立之債務。然查：系爭不可撤
    銷信用狀開狀日期為民國八十七年七月三十一日，信用狀開狀日期早於動產抵押
    設定日期之前，顯非該動產抵押設定契約書中動產抵押所擔保之範圍。
  (八)大穎公司所設定之股票質權不足擔保系爭信用狀價款。依被上訴人答辯（三）附
    件擔保品明細中大穎公司於民國八十八年七月二十八日所設定之股票質權明細，
    其設質股票張數共四千五百二十七萬五千六百九十張，若以面額新台幣十元整計
    ，該質權標的共計新台幣四億五千二百七十五萬六千九百元整。經查，被上訴人
    所開立之三件不可撤銷信用狀數額共美金一千五百六十八萬元整，以民國八十八
    年新台幣兌美元匯率31.395計算，合新台幣四億九千二百二十七萬三千六百元整
    ，質權標的價額顯然低於系爭信用狀數額。雖該設質股票之發行公司並非股票上
    市公司，其可拍賣每股金額尚無法以市值估算。惟查，依大穎公司重整計劃表所
    示，大穎公司提供與被上訴人之股票擔保之股票價值設定為「零」；而被上訴人
    擔任大穎公司之重整監督人，對股票之價值為「零」，並未反對，顯見於大穎公
    司財務惡化後，大穎公司關係企業股價已受到大穎公司財務困難影響大幅滑落，
    若以股票面額十元計算，質權標的總額尚不及信用狀數額，遑論該設質股票股價
　　於大穎公司財務惡化後應已跌落票面價值以下，且該質權所擔保債權範圍除新台
　　幣四億九千二百二十七萬三千六百元整信用狀款項外，尚包含被上訴人對大穎公
　　司新台幣七億一千五百七十二萬元整之債權。
  (九)綜上所述，依被上訴人所提出之擔保明細資料，該擔保品係為擔保大穎公司與被
    上訴人間所有融資與貸墊款等所有債務，其中大穎公司設定之動產抵押與系爭信
    用狀債權之擔保無涉，且設質股票價值顯然不足抵償系爭信用狀款項，益證被上
    訴人於一九九八年七月三十一日開立信用狀時，並未要求大穎公司提供確實擔保
    ，被上訴人拒絕給付信用款項，實係基於大穎公司於開狀後財務惡化，為免損失
    藉口單據不符而託詞拒付，其違反誠實信用之情極為灼然。
  (十)被上訴人匯豐銀行主張之提單瑕疵，依法不應構成拒付理由，被上訴人應給付上
    訴人美金三百零四萬三千九百八十八元九角六分暨自如附表所示利息起算日起至
    清償日止按年利率百分之六、六三計算之利息。茲就請求數額及請求權基礎分別
    說明如下：
    (1)第九次、第十次及第十一次貨載價金，上訴人業依被上訴人開立信用狀指示之
      單據辦理提示押匯，詎遭被上訴人拒絕付款，上訴人自得依信用狀債務不履行
      之法律關係訴請被上訴人給付貨載價款美金三百零二萬二千元。
    (2)第七次及第十一次貨載亦因被上訴人所主張之單據瑕疵，依法不應構成拒付理
      由，被上訴人非但拒絕給付貨載價金，詎另向上訴人分別索還美金一萬六千一
      百六十二元四角七分及五千八百二十六元四角七分之利息，此為上訴人不需支
      付而支付之利息損失，上訴人爰依侵權行為及不當得利法律關係請求被上訴人
      自上訴人受損失日起至清償日止，附加利息一併返還美金二萬一千九百八十八
      元九角六分。
    (3)按信用狀制度之設，係為解決國際貿易制度買賣雙方之風險，由開狀銀行循開
      狀申請人之請求，給予賣方之正式函件，表示同意向賣方在特定條件及規定下
　　　給付貨款之謂。信用狀基本三方關係人為開狀銀行、信用狀申請人（買方）及
　　　信用狀受益人（賣方）。本案由被上訴人開立信用狀後，指定比利時KBC 銀行
　　　擔任通知銀行、保兌銀行及押匯銀行，負責審查上訴人所提示之單據，並於接
　　　受上訴人提示單據並付款後向被上訴人所指定之償付銀行 Marine　Midland
      Bank請款，比利時KBC銀行及償付銀行Marine Midland Bank所擔任之功能均為
　　　協助開狀銀行支付信用狀款項，性質上為被上訴人之使用人及代理人，故後者
　　　要求上訴人接受之利率，應適用於全部信用狀交易，並發生拘束被上訴之效力
　　　；此觀民法第二二四條之法理自明。比利時KBC 銀行係由被上訴人指定擔任通
　　　知銀行、保兌銀行及押匯銀行，協助被上訴人支付信用狀款項。對信用狀受益
　　　人而言，比利時KBC 銀行完成押匯付款，即等同開狀銀行完成付款責任；比利
　　　時KBC 銀行向上訴人索還款項及利息，等同被上訴人完成付款後又請求返還。
      本案雖由被上訴人透過押匯之KBC 銀行向上訴人索還貨款及利息，與被上訴人
      直接向上訴人索還應無二致。基於本人應就使用人之行為負責之法理（民法第
      二二四條），比利時KBC 銀行要求適用之利率，自應同時適用於本案兩造之間
      。否則將造成同一宗信用狀交易，在相同銀行（本人與使用人）卻適用相異之
      利率之矛盾現象。
    (4)雖依被上訴人於一九九八年七月三十一號所開立三件不可撤銷信用狀，並未就
      信用狀貨款遲延利息加以特別約定，然參諸上述第七次及第十一次貨載價金貨
      款支付過程，於押匯銀行即比利時KBC 銀行審查上訴人提示單據無瑕疵而支付
      貨載價金美金一百八十六萬一千元後，被上訴人嗣以單據瑕疵為由拒絕償付貨
      載價款，除經由比利時KBC 銀行要求上訴人退還貨載價金外，另向上訴人索取
      按年利率百分之六、六三計算之利息。足見被上訴人（及其使用人）有按年利
      率百分之六、六三作為上訴人與被上訴人間信用狀款項延利息計算依據之意，
      上訴人遂以年利率百分之六、六三計算被上訴人應給付之貨載價金遲延利息，
      自屬有據。
三、證據：除援用第一審所提出者外，補提：
  上證(一)：臺灣苗栗地方法院八十九年度整字第一號裁定影本。
  上證(二)：王澤鑑「民法總則」。民國八十九年版第六００、六０一頁影本。
  上證(三)：最高法院五十六年台上字第一０七八號判例影本。
  上證(四)：最高法院七十二年台上字第二六七三號判決影本。
  上證(五)：上海匯豐銀行於一九九九年八月二十六日致比利時ＫＢＣ銀行傳真信函影
          本。
  上證(六)：一九九三年版信用狀統一慣例第三條影本。
  上證(七)：上海匯豐銀行美國分行於一九九九年八月二十七日致比利時ＫＢＣ銀行傳
          真信函影本。
  上證(八)：大穎公司九十年十月十八日擬定之重整計劃、各債權人清償比率表。
  上證(九)：臺灣銀行牌告匯率。
  上證(十)：財團法人金融人員研究中心出版之信用狀統一慣例UCP500註釋第五十六及
          五十七頁影本。
  上證(十一)：被上訴人匯豐銀行一九九九年九月二日電子傳真函影本暨中文節譯本。
乙、被上訴人方面：
一聲明：
  (一)上訴人之上訴及假執行之聲請均駁回。
  (二)如受不利判決，被上訴人願以現金或等值之中央銀行可轉讓定期存單或中央政府
    公債供擔保，請准宣告免為假執行。
二陳述：除與第一審判決記載相同者予以引用外，補稱：
  (一)本件爭議因屬國際貿易糾紛，除應適用系爭信用狀條款，亦應適用國際貿易習慣
    即一九九三年修訂之「信用狀統一慣例」，且國際商會之釋示於本件訴訟亦有證
    據力。另實務上均明示應優先適用國際間通行之規則或慣例。
  (二)只要信用狀要求之運送單據為海運提單，且該海運提單僅需「涵蓋」港至港運送
    ，即應有信用狀統一慣例第二十三條  (a)i規定之適用。復按國際貿易上一般所
    稱「Bill of Lading」，在商業習慣上即指海運提單；系爭信用狀條款，既已載
　　明「47A: SHIPMENT　FROM　ANY PORT　IN WESTERN　EUROPE,：：」及「44B:
　　FOR TRANSPORTATION　TO：：」，且並未有要求須涵蓋至少兩種不同運送方式之
　　複合運送規定，足證系爭信用狀要求之運送單據涵蓋港至港（port-to-port）運
　　送方式，其所要求之全套清潔「Bill of Lading」，當即指海運提單。再者，依
　　國內各銀行所開立信用狀之形式觀之，如信用狀上記載「LOADING DISPATCH AT/
　　FM某地」及「FOR TRANSPORTATION  TO某地」，並要求全套正本之清潔提單者，
　　均係指港至港海運提單而言，應適用信用狀統一慣例第二十三條 (a)i 之規定。
  (三)依信用狀統一慣例第二十三條 (a)ii規定，除信用狀另有規定外，銀行將接受下
    述單據：「表明貨物業已裝載或裝運於標名之船舶」，且裝載或裝運於標名之船
    舶一事，如非該條款第一目所指以提單上預先印定措辭以表明貨物業已裝載於標
    名船舶或裝運於標名船舶（：：indicated  by  pre-printed  wording on the
    bill  of  lading  that  the  goods have been loaded  on board a named
    vessel or  shipped  on  a named vessel：：）之情形，則落入同條款第二目
　　所指「其他一切情形」，此時「裝載或裝運於標名之船舶一事，須於提單上以註
　　記證明，該註記應含貨物業已裝載之日期」。在此情況下，裝運註記倘未另加註
　　日期，雖在提單上附註裝運字句，仍不能認為係有效之裝運註記，自屬提單上之
　　瑕疵，而構成拒付之理由。查上訴人所提示第十一次貨載之提單，並未依照前揭
　　信用狀統一慣例第二十三條 (a)ii之規定，於裝運註記上另加註日期，此由上訴
　　人第十一次貨載之提單，無論在其中段以印刷體繕打之「CLEAN ON BOARD」，或
　　於提單右下角預先印就之「LADEN  ON BOARD THE VESSEL」等措辭旁，均未加註
　　日期，即足得知；因該等貨物是否業已確實裝運，實無由自提單上得知，該裝運
　　註記既不符信用狀統一慣例第二十三條  (a) ii之規定，自屬明顯之瑕疵。復查
　　上訴人提單上「LADEN ON BOARD THE  VESSEL」之措辭，並非信用狀統一慣例第
    二十三條 (a)ii第一目所指涉「事先印定裝載於船舶之措辭」之情形，此由國際
    商會銀行委員會之回答：「預印的『LADEN  ON BOARD THE VESSEL』字樣並非信
    用狀統一慣例第二十三條 (a)ii所稱之『貨物業已裝載或已裝運』自明。查上訴
    人提示之第十一次貨載之海運提單，僅預先印就「Received  and accepted by
　　the  Carrier：：」（譯文：為運送人所收取並接受：：之待運提單）等字樣，
    並未以提單上預先印定措辭（即「Shipped....」字樣） 表明貨物業已裝載或裝
    運於標名船舶，從而並無信用狀統一慣例第二十三條 (a)ii第一目之規定，自屬
    「其他一切情形」，而應適用同條款第二目之規定。依信用狀統一慣例第二十三
    條 (a)ii第二目之規定，該提單除註記證明貨物已裝載於標名船舶外，另應註記
    貨物業已裝載之日期，方符合信用狀統一慣例之規定。迺上訴人第十一次貨載之
    提單並未就貨物業已裝載之日期另加註記，自屬明顯之瑕疵，被上訴人拒絕付款
    ，確無違誤。
  (四)依信用狀統一慣例第三十條之規定，由承攬運送人簽發之運送單據，亦仍須就其
    表面顯示表明「其為運送人或複合運送人之承攬運送人名稱，且業經承攬運送人
    以運送人或複合運送人身分簽署或以其他方式確認」者，銀行方予接受。易言之
    ，正因提單簽發人有可能是運送人本人或船長或其代理人，故信用狀統一慣例乃
    明文要求提單簽發人必須在提單上表明其究係以何種身分而為簽署（諸如運送人
    本人簽署時表明其係「As  Carrier」、運送代理人簽署時表明其係「As  Agent
    for  the Carrier」等字樣），承攬運送人如自為運送人之場合，亦須在提單上
    表明其係運送人（as carrier），此觀之信用狀統一慣例第二十三、二十四、二
    十五、二十六、二十七、二十八或第三十條任一規定即明。惟查，上訴人之第九
    次及第十次貨載之提單上，並未標名其運送人之身分，自亦違反信用狀統一慣例
    第三十條之規定。甚者，上訴人第九次、第十次貨載之提單上「運送人」為何，
    根本未見標名，迺上訴人竟稱第九次、第十次貨載之提單「在對照下可知，係由
    承攬運送人以運送人之身分自行簽發」云云，實不知其「對照」之基礎何在？又
    上訴人究係如何「對照」而可推知該承攬運送人係以運送人（而非運送人之代理
    人）身分而簽署提單？凡此，均未見上訴人提出說明，自不符信用狀統一慣例第
    二十三條或第三十條中所稱「就其表面」即可顯示運送人為何人並經適當簽署之
    要求。準此，上訴人縱主張第九次及第十次貨載之提單不適用信用狀統一慣例第
    二十三條之規定，然依信用狀統一慣例第三十條規定，該等提單，亦因未標名係
    由「運送人或複合運送人或代替或代表運送人或複合運送人之標名代理人」所簽
    署，且未標名「其為運送人或複合運送人之承攬運送人名稱，且業經承攬運送人
    以運送人或複合運送人身分簽署或以其他方式確認」，自亦違反信用狀統一慣例
    第三十條之規定，被上訴人確有正當理由拒絕付款。
  (五)按信用狀係銀行基於買賣契約當事人之請求，基於付款方式之安排，協助買賣雙
    方當事人完成其付款及交貨義務。因銀行無法直接參與當事人間之交易行為，又
    不能知悉其交易內容，故而當事人於履行契約時，須提供一定之單據。而「單據
    」遂成為處理信用狀業務時唯一之依據，以單據之內容符合信用狀之規定為銀行
    決定付款之條件，此充分彰顯信用狀與買賣契約在本質上之不同及信用狀之獨立
    性及抽象性，乃國際貿易上所強調信用狀交易係單據交易之原則，亦為信用狀統
    一慣例第三條 (a)及信用狀統一慣例第三條 (b)所規定。我國國際貿易法學者之
    見解，開狀銀行決定拒絕受理時，雖然有時會徵求買方之意見，但其徵求買方之
    意見並不即表示開狀銀行之義務，因為開狀銀行之決定為單獨行為，完全以其本
    身之見解為準行使之。此亦可由國際商會銀行委員會之解釋明揭：如信用狀申請
    人要求開狀銀行接受瑕疵單據，開狀銀行並不負有接受該瑕疵單據之義務，開狀
    銀行於決定是否接受瑕疵單據時，悉依開狀銀行本身之見解以決定之（「不論是
    直接自開狀申請人或經由受益人收到開狀申請人之棄權書，都無拘束開狀銀行有
    非接受文件不可之義務。是否遵循該棄權書乃開狀銀行基於自身之判斷而決定之
    事」、「開狀銀行收到開狀申請人之棄權書（信用狀規定相符之文件的情況下，
　　方有依信用狀付款之義務。：：開狀銀行並無義務完全依照其收自開狀申請人之
　　任何棄權書辦理付款。開狀銀行如尋求開狀申請人之棄權，然後拒對銀行所發現
　　之瑕疵）並不能拘束開狀銀行一定要履行付款義務。開狀銀行只有在收到與絕兌
　　現付款，該行亦無義務告知受益人該行尋求開狀申請人棄權之事」，足資覆按。
  (六)依通說見解認為，信用狀申請人（即買方）與開狀銀行間之法律關係，屬於以處
    理事務、亦即以「一種精神上經濟之貢獻」為標的之承攬契約。此契約之內容係
    銀行對受益人（即賣方）獨立附條件地表示如在一定期限內提示特定合格之單據
    ，則由其承諾負擔義務。基於上述，在實務上買方提出開狀之申請，即為向銀行
    要求簽訂處理事務契約之要約，開狀銀行經衡量後開立信用狀，則信用狀申請人
    與開狀銀行間，即以該信用狀所規定之條件為內容，成立類似承攬或委任之契約
    關係。查系爭第七次貨載之單據既有瑕疵，即與被上訴人及大穎公司間原先就系
    爭信用狀所達成合意之契約內容不符，嗣信用狀申請人大穎公司雖主張拋棄單據
    之瑕疵，然大穎公司拋棄單據瑕疵之意思表示，並無拘束被上訴人之效力。嗣被
    上訴人同意應大穎公司之要求支付信用狀款項，此乃被上訴人與大穎公司間所成
    立的另一新的合意，已屬契約之更新，被上訴人如有付款義務，亦至斯時起方始
    生效。迺上訴人徒以第七次貨載單據被上訴人最終仍予付款為由，要求被上訴人
    應溯及負擔渠利息之損失云云，顯屬於法無據。又上訴人提示第十一次貨載之提
    單確有明顯瑕疵，業如前述，則上訴人主張因被上訴人扣還利息致其受有利息損
    失云云，亦失附麗。
  (七)本件被上訴人係依信用狀統一慣例之規定及國際銀行實務慣例，審查上訴人提出
    之單據，因發現該等單據具有瑕疵，被上訴人因此拒絕付款，並無不當之處。至
    第七次貨載上訴人提示之單據本身即有瑕疵存在，此亦為信用狀申請人大穎公司
    所承認，是被上訴人原得拒絕接受該有瑕疵之單據，並拒絕付款。僅嗣因被上訴
    人與本件押匯銀行KBC BANK幾經磋商，被上訴人乃同意支付該筆信用狀款項。然
    上訴人提出之單據原本即有瑕疵此一事實，並不因嗣後被上訴人同意支付款項而
    有所改變。至上訴人又稱，就第九次、第十次、第十一次貨載單據之瑕疵，大穎
    公司均已拋棄瑕疵之主張，故認被上訴人仍拒絕付款，實有違誠信原則云云，更
    非可採。按如信用狀申請人要求開狀銀行接受瑕疵單據，此項拋棄並不能拘束開
    狀銀行，開狀銀行在決定是否接受瑕疵單據時，仍悉依開狀銀行本身之見解以決
    定之，業如前述，是上訴人辯稱因大穎公司既已表明拋棄其瑕疵之主張，故被上
    訴人應無拒絕付款之理由云云，自屬曲解信用狀統一慣例之規定。
  (八)按信用狀之每一筆付款應視為各自獨立，不相牽涉，則信用狀受益人自無以主張
    誠信原則爭執銀行審查單據之餘地，此觀之國際商會銀行委員會之解釋亦明揭：
    「前兩次付款，未主張之瑕疵，並不妨礙銀行在相同信用狀之下一次付款時得主
    張該項瑕疵。信用狀之每一筆付款應視為各自獨立」即明。依照國際間銀行實務
    慣例，假使開狀銀行因故未發現單據之瑕疵，該未發現瑕疵之情事，在開狀銀行
    於其後另一筆付款審查單據時，尚不致使開狀銀行因此即負有接受相同形式單據
    瑕疵之義務。否則，國際商會銀行委員會根本不會有前述解釋之作成。上訴人系
    爭提單確具有明顯瑕疵，既如前述，則被上訴人對此拒絕付款，實屬正當，本件
    實不生上訴人所稱銀行受有不當得利之情形；且本件爭議既屬信用狀交易，銀行
    並非立於保證人之地位，亦與上訴人所稱保證人解除保證責任之情形無關，自無
    逕予比附援引之餘地。至上訴人又稱，第三次貨載之提單與第十一次貨載之提單
    係由同一家運送公司所簽發，提單之形式完全相同，惟被上訴人於審查第三次貨
    載之單據時，並未通知上訴人有任何之單據瑕疵，上訴人基於信賴被上訴人之單
    據審查標準，乃於第十一次貨載交運時使用與之前相同形式之提單，然被上訴人
    卻違反「法律禁止出爾反爾」之原則，藉詞拒絕付款，顯已違反誠信云云，更屬
    牽強。蓋：
    (1)查上訴人於決定採取信用狀交易之方式時，既已明知信用狀交易為單據交易，
      特重單據之文義性，則其在提示瑕疵單據遭開狀銀行拒付後，自無再藉詞被上
      訴人有何違反誠信原則或信用狀基本制度精神之理由，或辯稱其係正當信賴被
      上訴人前已承兌之前例云云。更遑論信賴保護之本身亦非毫無條件，上訴人建
      立於瑕疵單據上之「信賴」，又如何藉此主張應受何等保護。本件上訴人第十
      一次貨載之提單上裝運註記具有瑕疵，為明顯之事實，上訴人不思自省，反空
      言其係對被上訴人審查單據之標準產生如何之信賴云云，此無異將自身之過咎
      推由他人負擔，自無足採。
    (2)況查，針對上訴人第三次貨載，本件信用狀申請人大穎公司為適時提貨，前已
      請求被上訴人簽發擔保提貨書，向船公司換發小提單，先行提貨。按銀行一旦
      辦理擔保提貨，因提單正本須繳回船公司換回擔保提貨書，以解除銀行保證責
      任，故銀行無法將全套單據退還提示人，因此無法作拒付之主張。亦即，因被
      上訴人前已簽發擔保提貨書，不得主張拒付，故上訴人提示第三次貨載之提單
      究竟有無瑕疵，根本與該次貨載付款之事實無關。迺上訴人竟侈言其對被上訴
      人就第三次貨載單據之審查標準產生如何之信賴云云，更屬無稽。
    (3)上訴人雖又辯稱：「上訴人並非銀行從業人員，且無所謂單據記載制式範本可
      為圭臬，上訴人僅能信賴被上訴人前已承兌之前例，而製作銀行可接受之單據
　　　。：：：對於前已承兌付款之單據格式記載，上訴人已有正當信賴」云云，更
　　　屬謬誤。蓋運送單據（在本案中即為系爭提單），乃運送人或船長或其代理人
　　　所發行交與託運人之運送貨物收據，根本不是上訴人所開立或製作之單據，迺
　　　上訴人竟稱，其非銀行從業人員，係基於信賴而製作單據云云，實屬無稽，此
　　　猶凸顯上訴人不諳（或刻意誤導鈞院）國際貿易基本原理及實務運作程序，殊
　　　無可採。
  (九)至上訴人又主張，大穎公司提出之擔保品係為擔保該公司與被上訴人間所有融資
    與貸墊款等所有債務，其價值顯然不足抵償系爭信用狀款項，益證被上訴人於開
    立系爭信用狀時，並未要求大穎公司提供確實擔保，因認被上訴人拒絕給付信用
    狀款項，實係基於大穎公司於開狀後財務惡化，為免損失藉口單據不符而託詞拒
    付云云。惟查：
    (1)依信用狀交易之文義性及獨立性原則，信用狀業務應悉以單據為準。本件因上
      訴人提出之系爭單據有明顯瑕疵，被上訴人依信用狀統一慣例之規定審查單據
      後方拒絕付款，何來違反誠信之可言。
    (2)本件上訴人雖主張，因被上訴人於開立信用狀時，未要求大穎公司提供確實之
      擔保，故可知被上訴人拒絕給付信用狀款項，係因大穎公司財務惡化，藉口單
      據不符而拒付云云。惟查，姑不論上訴人系爭提單確具有瑕疵，業為上訴人所
      自認，被上訴人對此拒絕付款，自無違誤。況正因信用狀交易係單據交易，與
      買賣契約之原因關係相互分離，故開狀申請人（即買賣契約之買方）之財務狀
      況或資力為何，根本與開狀銀行決定是否付款無關。依信用狀統一慣例第十四
      條 (b)規定：「收到單據時，開狀銀行須僅以單據為本，決定就其表面所示與
      信用狀條款是否相符。如單據表面所示與信用狀條款不符時，該等銀行得拒絕
      接受單據」，顯見唯有在信用狀受益人提示符合信用狀條款之無瑕疵單據時，
      開狀銀行方有付款之義務。簡言之，開狀銀行之付款義務僅繫於「單據」是否
      符合信用狀條款之規定，而與開狀申請人有無提供擔保品無關。開狀申請人於
      申請開狀時，縱未提供任何物保或人保（申請信用狀時，開狀銀行亦得因開狀
      申請人之信用而簽發信用狀），如信用狀受益人所提示之單據符合信用狀要求
      ，開狀銀行仍負絕對付款之責任；如單據不符合，縱開狀申請人曾提供足夠擔
      保，開狀銀行亦無付款與受益人，再俟開狀申請人拒絕償付時，循司法途徑向
      開狀申請人求償或執行擔保之理。上訴人一再爭執開狀申請人申請開狀時擔保
      是否足夠，實與本案被上訴人拒付是否有理由毫無關連，上訴人逕自推論係因
      被上訴人恐求償無著故託詞拒付云云，實屬無稽。
    (3)本案就系爭貨載被上訴人拒絕付款之事實，雙方均無爭執，而爭點厥為被上訴
      人拒絕付款究係因單據具有瑕疵，抑係因被上訴人因恐向開狀申請人求償無著
      故託詞拒付？本件上訴人就前揭貨載所提示單據確有瑕疵，業經上訴人所自認
      ，顯見被上訴人審查單據並無違誤，更非考量開狀申請人可否償付作為應否付
      款之依據，況本案中有爭執之貨載為第七、九、十及十一次貨載，如被上訴人
      係因大穎公司未提供擔保或財務危機而故意拒絕付款，被上訴人何以就上訴人
      之第十二次、第十三次、第十四次、第十五次貨載之單據均仍付款？顯見上訴
      人將被上訴人審查單據後，正確判斷單據具有瑕疵而拒絕付款之事實，強行曲
      解為因恐向大穎公司求償無著託詞拒付，委無足採。
    (4)就本案而言，縱大穎公司財力無虞或被上訴人握有大穎公司足額之擔保，如上
      訴人提示之單據不符信用狀之規定，被上訴人亦得拒絕付款，其理至明。由此
      益見信用狀交易確為獨立、抽象之單據交易，銀行對於任何信用狀之付款，必
      以單據為其決定是否付款時唯一須審酌之事項。
    (5)由前述之說明可知，本件被上訴人悉以單據為本審查付款，確因上訴人提示信
      用狀單據具有瑕疵因而拒付，上訴人未證明被上訴人有何未審查單據而逕以大
      穎公司無償付能力而拒付之事實，上訴人主張被上訴人違反誠信原則，毫無所
      據。
  (十)押匯銀行及保兌銀行係為自己之計算，並以自己之名義而獨立審查單據或擔保兌
    付，顯非開狀銀行之使用人或代理人：
    (1)就押匯銀行與受益人之法律關係而言，押匯銀行係循受益人（賣方）的請求，
      承購或貼進該受益人憑信用狀所提示匯票及單據之銀行，依我國法院實務見解
      及學者通說，均認押匯的法律性質乃銀行融資墊款說（又稱消費借貸說），亦
      即認為押匯銀行並非信用狀項下的付款人，亦未擔保付款，而只是單純的匯票
      持有人，仍需將跟單匯票送往開狀銀行請其兌付，在未收妥款項之前，押匯銀
      行的讓購匯票，只是對受益人的一種墊款或融資。因此，押匯銀行因押匯而付
      給受益人的款項，應屬於墊款或融資，其與受益人的關係，實為消費借貸，此
      有我國最高法院六十六年台上字第五三五號、六十七年台上字第三一六○號及
      六十八年台上字第二九五九號判決可資參照。
    (2)另依學者通說，押匯銀行審查單證一方面固然是為服務受益人，協助其審查單
      證，他方面押匯銀行審查單證主要是為其本身利益著想，因為押匯銀行基於押
      匯而先墊款給受益人，押匯銀行為求能順利收回押匯款，不得不嚴格審查單證
      是否與信用狀條件相符，藉以保障其授信之安全。
    (3)依信用狀統一慣例第九條  (b)及第十三條 (b)及第十四條 (d)i之規定，均可
      看出押匯銀行及保兌銀行在信用狀交易關係中，均有其獨立之角色，押匯銀行
      及保兌銀行均係為自己之計算，並以自己之名義，基於自身之獨立判斷而審查
      、收受受益人所提示之單據，押匯銀行及保兌銀行於從事信用狀交易時，既非
      代理開狀銀行，亦非傳達或表示開狀銀行已決定之意思表示之機關，是上訴人
      稱押匯銀行及保兌銀行係開狀銀行之代理人或使用人，應有民法第二百二十四
      條規定之適用，因認KBC要求上訴人接受之利率，應適用於全部信用狀交易，
      並發生拘束被上訴人之效力云云，顯與我國民法之規定不符，亦與國際間信用
      狀交易原理有違，殊無可採。
  (十一)關於系爭第七、九、十及十一次貨載利息之利率及起算日：
    (1)依據學者通說之見解，開狀申請人於委託開狀銀行開立信用狀時，開狀申請人
      與開狀銀行之間成立一般委任或承攬之關係，開狀銀行接受此一委任向受益人
      開狀時，則係對受益人為一要約，約定受益人於提示與信用狀條款相符之單據
      時，即行給付信用狀款項，受益人則於提示與信用狀要求相符單據予開狀銀行
      時，為接受該要約之表示，雙方始成立合約，此即信用狀關係理論之「要約說
      」。如受益人提示單據不符合信用狀要求，則受益人對開狀銀行之要約尚未接
      受，開狀銀行即無付款義務。若受益人提示單據有瑕疵，因其不符合開狀銀行
      所開信用狀要求，即為開狀銀行「要約」之拒絕，而為一新的要約，開狀銀行
      此時可選擇拒絕，或同意開狀申請人拋棄瑕疵之請求，同意接受受益人此一新
      要約，銀行如同意，則雙方之意思表示合致，開狀銀行在接受有瑕疵單據時，
      始負付款義務。但因本件上訴人提示有瑕疵之單據，故被上訴人付款義務尚未
      發生，自無因遲延給付而應給付利息之問題。
    (2)本件上訴人無權請求被上訴人給付系爭第九、十及十一次貨載之信用狀款項，
      已如前述，更遑論其遲延利息。又上訴人所主張之歷次貨載利息之起算日，或
　　　為被上訴人之拒絕付款日（第九、十、十一次貨載），或為訴外人KBC 向上訴
　　　人扣回利息之日（第七、十一次貨載），惟查上訴人所請求第七、十一次貨載
　　　之利息，因屬民法第二百三十三條第二項所稱之利息，當不生再支付遲延利息
　　　之問題，況上訴人所指「不當利息支出日」，乃上訴人所主張訴外人KBC 對其
　　　扣回利息之日，此利息並非由被上訴人取得，故就此真偽，被上訴人實無法查
　　　證，殊無足採。
三、證據：除援用第一審所提出者外，補提：
  被上證(一)：梁滿潮編著，「信用狀統一慣例與實務」，八十年十月出版，第五四至
            五五頁影本。
  被上證(二)：信用狀統一慣例第三條規定影本。
  被上證(三)：大穎公司簽署之開發信用狀申請書影本二份。
  被上證(四)：信用狀統一慣例第十四條規定條文。
  被上證(五)：陳沖著「信用狀基本法律理論」，第十八至十九頁影本。
  被上證(六)：張錦源著「信用狀理論與實務」，第一四二至一四四頁影本。
  被上證(七)：信用狀統一慣例第九條規定影本。
  被上證(八)：陳沖著「信用狀基本法律理論」，第一○二至一○三頁影本。
    理    由
甲、程序方面：
一本件被上訴人香港商香港上海匯豐銀行股份有限公司之法定代理人原為戴偉世，嗣
  於九十一年三月十二日變更為李睿智，有被上訴人香港商香港上海匯豐銀行股份有
  限公司之外國公司認許事項變更表影本在卷可憑（見本院(二)卷第三二頁以下）。李
  睿智聲明承受訴訟，核無不合，應予准許。
二本件上訴人為比利時公司，被上訴人為香港公司，具涉外因素，屬涉外案件。系爭
  信用狀上並無約定應適用之法律，系爭信用狀係由大穎公司於中華民國臺灣地區臺
  北向被上訴人臺北分行申請而簽發，依涉外民事法律適用法第六條第一項、第二項
  「涉外民事法律適用法第六條：法律行為發生債之關係者，其成立要件及效力，依
  當事人意思定其應適用之法律。當事人意思不明時，同國籍者依其本國法；國籍不
  同者，依行為地法；行為地不同者，以發要約通知地為行為地；如相對人於承諾時
  不知其發要約通知地者，以要約人之住所地視為行為地。」之規定，應適用本國法
  ，而「民事，法律所未規定者，依習慣，無習慣者，依法理。」為民法第一條所明
  定，我國民法無關於信用狀交易之規定，則國際間有通行之規則或慣例者，自應優
  先適用，合先敘明。
乙、得心證之理由：
一本件上訴人起訴主張其與訴外人大穎企業股份有限公司（下簡稱大穎公司）簽訂「
  油脂化學品廠設備供應合約」，約定由上訴人提供大穎公司建廠所需機具設備，合
  約總價美金（下同）二千八百萬元。其中二千零十六萬元以不可撤銷信用狀方式給
　付。該數額其中一千五百六十萬元由大穎公司委由被上訴人於八十八年七月三十一
　日開立不可撤銷信用狀三件支付。上訴人已依約將買賣標的物分十八次運送履行交
　付買賣標的物之義務。上訴人向指定之押匯銀行即比利時KBC銀行請求兌付信用狀
　款項，已順利取得前六次貨款。迨八十八年年六月間，大穎公司爆發財務危機致支
　付能力不足，被上訴人恐求償無著，以單據瑕疵為由拒付款項，經磋商後，被上訴
　人給付部分款項，然就第九次、第十次及第十一次貨載仍拒絕付款，並要求上訴人
　就第七次、第十一次貨載款項支付額外利息，上訴人任由被上訴人扣息，造成上訴
　人利息之損失。爰依信用狀法律關係、債務不履行、侵權行為及不當得利之法律關
　係，請求被上訴人給付上述第九次至第十一次貨載迄今未取得之貨款，與第七次及
　第十一次貨載之利息損失及其遲延利息云云；被上訴人則以前開第九次、第十次、
　第十一次貨載之提單，均有明顯之瑕疵，被上訴人自得拒絕付款，另第七次之單據
　本身瑕疵存在，被上訴人同意付款並要求上訴人支付利息，於法並無不合，另第十
　一次貨載單據並有瑕疵，上訴人均不得要求利息上之損失等語資為抗辯。
二上訴人主張其與訴外人大穎企業股份有限公司（下簡稱大穎公司）簽訂「油脂化學
  品廠設備供應合約」，約定由上訴人提供大穎公司建廠所需機具設備，合約總價二
  千八百萬元。其中二千零十六萬元以不可撤銷信用狀方式給。該數額中之一千五百
  六十萬元由大穎公司委由被上訴人於八十八年七月三十一日開立不可撤銷信用狀三
  件支付。上訴人已依約將買賣標的物分十八次運送履行交付買賣標的物之義務。上
  訴人向指定之押匯銀行即比利時KBC 銀行請求兌付信用狀款項，已順利取得前六次
  貨款等事實，已據上訴人提出上開合約、信用狀三份、分次時間、付款明細等為證
  ，且為被上訴人所不爭執，應認為實在。又被上訴人就第九次、第十次、第十一次
  貨載如附表所示信用狀價金，以單據不符信用狀約定為由，分別於附表所示拒絕付
  款日主張單據有瑕疵而拒絕付款，另被上訴人就第七次、第十一次貨載價金要求上
  訴人扣還利息各如附表所示已支付之利息損失欄所載，亦為被上訴人所不爭執，惟
  被上訴人辯稱其拒絕付款及要求上訴人扣還利息部分，乃上訴人所提出之單據有瑕
  疵，被上訴人依法拒絕付款及要求上訴人扣還利息，上訴人之請求於法無據等語。
三本件被上訴人主張其就上開第九次、第十次、第十一次貨載信用狀價金拒絕給付，
  乃因依第九次貨載（信用狀號碼：TAI802480）、第十次貨載（信用狀號碼：
  TAI802481）、第十一次貨載（信用狀號碼：TAI802480）之提單（見原審原證八、
  九、十－原審證物外放）均未表明運送人名稱且業經運送人本人或其代理人所簽發
  ，另第九次之貨載提單上卸貨港（Port Of Discharge）之地點記載為「Taichung,
  Malaysia」，顯與信用狀第44B規定卸貨地點（For  Transportation  To）應為「
  TAICHUNG, TAIWAN」之規定不符，第十一次貨載之提單未依照信用狀統一慣例第二
  十三條 (a)ii第二目之規定，於裝運註記上另加註日期等明確瑕疵（見本院卷(一)第
  七十三頁正面、背面），而上訴人自認「對對造答辯(一)狀第三頁至第四頁貳、(一)、
　(二)、(三)所稱不符之事實不爭執，但該不符之事實所產生之法律效果應由法院做解釋
　。」（見本院卷(一)第七十頁），即上訴人已自認上開三紙提單確有被上訴人所主張
  之瑕疵，僅辯稱上開瑕疵係微小之單據瑕疵，關於信用狀單據審查原則如依實質一
  致原則，不採被上訴人所主張之嚴格一致原則，一字一標點尋求不符，則上開誤寫
  就一般常識判斷，仍應認無實質之差異，亦應容許，被上訴人仍應給付款項，不得
  據上開微小瑕疵即主張拒絕付款云云（見原審卷第二十頁），是本件首應審酌者為
  信用狀單據審查原則應依嚴格一致原則或實質一致原則？查關於信用狀單據審查所
  謂嚴格一致原則與實質一致原則在實務仍無確定之見解，惟各學說及國際實務一致
  之見解，對於信用狀所提示之各種單據之審查，不宜一字一標點地尋求不符，單據
  中含有顯然之疏誤應予容許，甚且認為單據與信用狀之不符，並非出於誤寫而就一
  般常識判斷，認為並無實質之差異時，亦應容許，以免些微用詞遣字之偏差，而妨
  阻信用狀業務與正常交易之進行（最高法院八十三年度臺上字第二四五七號判決參
  照－原審原證十二），是信用狀單據審查之原則應以實質一致原則為妥。
四依前述實質一致原則觀之，原審原證八之第九次貨載EF/PKGTPE-0004號提單，將「
  卸貨港」（PORT  OF DISCHARGE）之地點誤載為「TAICHUNG, MALAYSIA」，顯然係
  誤打之疏失，蓋馬來西亞並無與TAICHUNG同名或相近之港口存在，另參酌同一提單
  上「交付地」（PLACE  OF DELIVERY）之記載仍為「TAIUHUNG, TAIWAN」，再運送
  提單上所記載之貨載之「交付地」與「卸貨港」通常即為同一港口，益證上開卸貨
  港載「TAICHUNG, MALAYSIA」，係誤打之疏失，依前開信用狀單據審查原則實質一
  致原則，上開臺灣臺中誤載為馬來西亞臺中之瑕疵應在容許之範疇內，被上訴人固
  不得以該微小瑕疵據為拒付款項之理由。然系爭第九次、第十次、第十一次貨載之
  提單未表明運送人名稱且經運送人或其代理人簽發，為上訴人所不爭執，有如前述
  。依信用狀統一慣例第二十三條  (a)i規定，如信用狀要求港至港運送提單，除信
  用狀另有規定外，銀行將接受「就其表面顯示已表明運送人名稱且業經下列人員簽
  署或以其他方式確認者：運送人或代替或代表運送人之標名代理人，或船長或代替
  或代表船長之標名代理人」之單據，而不論其名稱為何。且「運送人或船長之任何
  簽字或確認，須依各該情形表明其為運送人或船長。為運送人或船長簽字或確認之
  代理人亦須表明被代理人，即運送人或船長之名稱及身分」。本件上訴人所提出前
  述第九、十、十一次貨載之提單，均未表明運送人為何人，再由運送人或運送代理
  人簽署或以其他方式確認；亦即該等提單均無從自其表面判斷運送人係何人。即如
  系爭提單係由運送人自行簽發，依據國際間信用狀標準實務，運送人簽署時提單上
  應表明其係以運送人身分簽署（諸如表明「As Carrier XXX」，如簽發提單者係以
  運送代理人身分簽發，提單上除應就其表面顯示已表明運送人名稱，另運送代理人
  應為簽署或以其他方式確認。然上開三紙提單未依信用狀統一慣例第二十三條(a)i
  之規定表明運送人為何，再由運送人或運送代理人簽署或以其他方式確認，依國際
  間信用狀審查實務，乃極為明顯重大之瑕疵，縱依實質一致原則審查，仍應認係容
  許範疇外之瑕疵，被上訴人據以拒絕付款，洵非無據。
五上訴人雖辯稱依信用狀統一慣例第三十條i之規定，上訴人提出第九、十次提單，
  右上角有運送人Formosa Int'l Freight Forwarder Inc.之名稱，右下角有其簽名
  ，兩相對照可知，該提單係由承攬運送人以運送人之身分自行簽發，運送人本不限
  於船東，凡在提單運送人欄簽名者，即為所載貨物負責運送之運送人。本件運送人
  明確對外表明其係自為運送並負運送人責任，業已符合信用狀統一慣例第三十條之
  要求云云。惟本件系爭提單應有信用狀統一慣例第二十三條規定之適用，蓋信用狀
  統一慣例第二十三至二十九條，將運送單據區分為七個種類：即海運提單、不可轉
  讓之海運提單、傭船提單、複合運送單據、航空運送單據、公路鐵路或內陸水路運
  送單據、快遞及郵政收據等（原審被證五－證物外放）。依信用狀統一慣例第二十
  三條  (a)i：「If  a Credit  calls  for  a  bill  of  lading  covering  a
  port-to-port  shipment：：」觀之，只要信用狀要求之運送單據為海運提單，且
  該海運提單僅需「涵蓋」港至港運送，即應有信用狀統一慣例第二十三條 (a) i規
  定之適用。本件系爭信用狀條款，既已載明「47A: SHIPMENT  FROM ANY PORT  IN
  WESTERN EUROPE,：：」及「44B: FOR TRANSPORTATION  TO：：」（原審原證三、
  四），又未要求須涵蓋至少兩種不同運送方式之複合運送規定，足證系爭信用狀要
  求之運送單據涵蓋港至港（port-to-port）運送方式，其所要求之全套清潔「Bill
  of  Lading」，當即指海運提單。再依國內銀行開立信用狀的形式觀之，如信用狀
  上記載「LOADING/DISPATCH  AT/FM某地」及「FOR TRANSPORTATION TO某地」，並
  要求全套正本之清潔提單者，均係指港至港海運提單而言（原審被證七號），而應
  適用信用狀統一慣例第二十三條  (a)i之規定。是本件系爭提單確有信用狀統一慣
  例第二十三條  (a)i之規定之適用，殆無疑義。且上訴人第九、十次貨載之提單，
　其表面仍未表明運送人名稱為何且經運送人本人或其代理人所簽發，縱其右上角有
　「Formosa　Int'l　Freight　Forwarder　Inc.」名稱之顯示，但仍無從表明運送
　人「Formosa Int'l Freight Forwarder Inc.係自為運送人並負運送人責任。上訴
　人辯稱本件提單應適用上開慣例第三十條之規定云云，非屬可採。
六上訴人第十一次貨載之提單，應有信用狀統一慣例第二十三條 (a)ii規定之適用，
  業為上訴人自承在卷（見原審卷第七十七頁以下）。而依信用狀統一慣例第二十三
  條 (a)ii規定，除信用狀另有規定外，銀行將接受下述性質之單據：「表明貨物業
  已裝載或裝運於標名之船舶」，且裝載或裝運於標名之船舶一事，如非該條款第一
  目所指以提單上預先印定措辭以表明貨物業已裝載於標名船舶或裝運於標名船舶（
  ：：indicated  by pre-printed  wording  on the bill  of lading  that the
  goods have been loaded  on board  a named vessel  or shipped  on a named
  vessel：：）之情形，參酌同條款第二目規定，則「裝載或裝運於標名之船舶一事
  ，須於提單上以註記證明，該註記應含貨物業已裝載之日期」，即裝運註記倘未另
  加註日期，雖在提單上附註裝運字句，仍不能認為係有效之裝運註記，自屬提單上
  之瑕疵，而構成拒付之理由。然上訴人就第十一次貨載所提示之提單（原審原證十
  號），無論在其中段以印刷體繕打之「CLEAN ON BOARD」，或於提單右下角預先印
  就之「LADEN  ON BOARD THE VESSEL」等，均未加註日期，即因該等貨物是否業已
  確實裝運，實無由自提單上得知，該裝運註記既不符信用狀統一慣例第二十三條
  (a) ii之規定，自屬明顯之瑕疵。上訴人雖辯稱該第十一次貨載之提單上不僅載明
  「CLEAN ON BOARD」，右下角已印有「LADEN  ON BOARD THE VESSEL」，由運送人
  填上船名「MING TRUSTY VOY No.  08/309E」及提單之簽發日期一九九九年六月二
  十四日，依慣例第二十三條 (a)ii第一段之規定，提單上既已事先印定裝載於船舶
  之措辭，即不須再以註記證明貨物業已裝載，且提單之簽發日期即為裝載日期，亦
  不需另行註記貨物業已裝載之日期云云。惟該第十一次貨載之提單不符合信用狀統
  一慣例第二十三條 (a)ii第一目「已事先印定裝載於船舶之措辭，即不須再以註記
  證明貨物業已裝載」之要件，即應適用同條款第二目規定適用之範圍。即該提單上
　「LADEN ON BOARD THE VESSEL」，非前開慣例第二十三條　(a)ii第一目所指「事
　先印定裝載於船舶之措辭」之情形（原審被證十八、二十三參照）。上訴人所辯第
　十一次貨載提單無裝運註記上另加註日期之瑕疵云云，亦非實在。
七上訴人所提出之上開第九、十、十一次貨載之提單，確有表面未表明運送人名稱且
  業經運送人本人或代理人所簽發之重大瑕疵，第十一次貨載之提單另有未於裝運註
  記上另加註日期之重大瑕疵，均如前述，則被上訴人據以拒絕給付款項，於法有據
  。上訴人雖又辯稱信用狀統一慣例雖為處理信用狀單據審核實務之參考，然其適用
  仍不得違反或逾越民法之誠信原則，被上訴人以細微單據瑕疵拒付，有違誠信原則
  云云。然上開重大瑕疵係以較為寬鬆之實質一致原則審查，仍認係瑕疵，即非屬上
　訴人所稱之細微瑕疵，被上訴人據以拒絕給付款項，乃依法為之，並無違反誠信原
　則之可言。上訴人所稱系爭貨載已交由買方大穎公司指定之運送人在各指定港口點
　交無訛，被上訴人自應支付信用狀款項云云之辯解，與國際間信用狀交易之實務不
　符，亦明顯違反信用狀交易制度之基本精神。蓋於信用狀單據交易原則之下，信用
　狀交易關係即與原買賣契約關係分離，成為獨立、抽象之純單據交易。上訴人以其
　已履行買賣契約之交付貨物予買受人，被上訴人即應給付信用狀款項，否則有違誠
　信原則云云，非屬可採。上訴人又稱第三次貨載之提單與第十一次貨載之提單由同
　一家運送公司所簽發，提單之形式完全相同，被上訴人就第三次貨載之單據，未主
　張有何瑕疵 ，乃於第十一次貨載提單 ，藉詞拒絕付款 ，顯已違反誠信云云 。然
　第三次貨載之信用狀申請人大穎公司為適時提貨，請求被上訴人簽發擔保提貨書（
  Letter  of Indemnity，見原審被證十九），向船公司換發小提單，先行提貨。本
　件第十一次貨載提單未為相同處理，（即大穎公司未依前例要求被上訴人簽發擔保
　提貨書，上訴人自不得比附援引謂被上訴人就第十一次貨載應給付信用狀款項。上
　訴人又主張被上訴人係因規避大穎公司因財務不佳所生之壞帳風險，雖經大穎公司
　表示拋棄單據瑕疵，被上訴人仍藉詞拒付系爭信用狀款項，被上訴人於開立信用狀
　時，未盡開狀銀行審核之義務云云。惟被上訴人係依信用狀統一慣例之規定及國際
　銀行實務慣例，審查上訴人提出之單據，發現該等單據具有瑕疵而拒絕付款，並無
　不當之處。又實務上開狀銀行決定拒絕受理時，雖然實際上往往徵求買方之意見，
　但其徵求買方之意見並不即表示開狀銀行之義務，因為開狀銀行之決定為單獨行為
　，完全以其本身之見解為準行使之（見原審被證十），另如信用狀申請人要求開狀
　銀行接受瑕疵單據，此項拋棄並不能拘束開狀銀行，開狀銀行在決定是否接受瑕疵
　單據時，仍悉依開狀銀行本身之見解以決定之，則大穎公司拋棄單據瑕疵之意思表
　示，並無拘束被上訴人之效力，上訴人辯稱大穎公司已拋棄其瑕疵之主張，被上訴
　人不得拒絕付款云云，亦非可採。
八上訴人另主張被上訴人就第七次、第十一次貨載之信用狀款項要求上訴人給付如附
  表所示已支付之利息損失欄所載之利息，應予返還云云。然上訴人所提示第七次貨
  載之單據本身即有瑕疵存在，為信用狀申請人大穎公司所承認（見原審原證十九）
  ，被上訴人本得拒絕付款，嗣因開狀申請人於八十八年七月二十七日表示拋棄瑕疵
  ，復經押匯銀行KBC BANK與被上訴人幾經磋商，被上訴人嗣於八十八年九月六日於
  要求上訴人支付一萬六千一百六十二元之前提下同意支付該筆信用狀款項，不表示
  該單據原本為無瑕疵之單據。實務上買方提出開狀之申請，係向銀行要求簽訂處理
  事務契約之要約（見原審被證十三號），開狀銀行經衡量後開立信用狀，則信用狀
  申請人與開狀銀行間，即以該信用狀所規定之條件為內容，成立類似承攬或委任之
  契約關係，而開狀銀行在開立信用狀時，其承諾付款之條件係受益人提示合於信用
  狀所要求之單據。前揭第七次貨載之單據既有瑕疵，與被上訴人及大穎公司間開發
  信用狀申請書之約定內容不符，被上訴人並無付款之義務，嗣開狀申請人大穎公司
  雖主張拋棄單據之瑕疵，對委任被上訴人接受符合信用狀要求之特定單據而為付款
  之條件已有變更，嗣被上訴人雖接受有瑕疵之單據，於上訴人給付自八十八年七月
  二十八日起算至八十八年九月六日，按利率百分之六‧六三計算之利息，計一萬六
  千一百六十二元而支付信用狀款項，係另一新的合意，契約要素既有變更，已屬契
  約更新，前開支付一萬六千一百六十二元利息之約定，既在契約更新範圍內，被上
  訴人無何債務不履行、侵權行為、不當得利可言。上訴人謂第七次貨載因被上訴人
  最終仍同意付款，主張被上訴人應溯及負擔上訴人利息之損失云云，非屬可採。至
  第十一次貨載如附表所示已支付之利息損失部分，據上訴人係主張「原告公司提示
  第十一次貨載之跟單文件押匯時，經押匯之KBC銀行審查全部跟單文件亦無瑕疵而
  支付一百八十六萬一千元之貨載價金，惟被告匯豐銀行竟於一九九九年七月二十三
  日以提單未記載『裝運附註』及未表明係由運送人本人或其代理人所簽署為由，除
  經由KBC 銀行向原告公司索還已支付之美金一百八十六萬一千元外，並另向原告公
  司索取已支付期間按年利率百分之六‧六三利息，計美金五千八百二十六元四角九
  分，原告公司亦得依法訴請返還。」云云（見原審卷第二十四頁），則被上訴人主
  張該第十一次貨載款項利息係由KBC 銀行向上訴人索還一節，堪認為實在。上訴人
  又謂比利時KBC銀行及償付銀行MMB，均為被上訴人使用人及代理人，KBC 銀行向上
  訴人索還款項及利息，等同被上訴人之行為，被上訴人仍負有返還上開五千八百二
  十六元四角九分利息之義務云云。然押匯之法律性質乃銀行融資墊款說（又稱消費
　借貸說），即押匯銀行非信用狀款項之付款人，亦未擔保付款，係單純之匯票持有
　人，需將跟單匯票送往開狀銀行請其兌付，於未收妥款項前，押匯銀行之讓購匯票
　，僅係對受益人之墊款或融資，故押匯銀行因押匯而給付受益人款項，於墊款或融
　資，其與受益人之關係為消費借貸。則押匯銀行及保兌銀行在信用狀交易關係，有
　其獨立之角色，押匯銀行及保兌銀行均係為自己之計算，並以自己之名義，基於自
　身之獨立判斷而審查、收受受益人所提示之單據，押匯及保兌銀行於從事信用狀交
　易時，非代理開狀銀行，亦非傳達或表示開狀銀行已決定之意思表示之機關，則押
　匯銀行及保兌銀行均非開狀銀行之代理人或使用人，上訴人上開辯解顯無可採。上
　開五千八百二十六元四角九分之利息，係由KBC 銀行向上訴人索取，上訴人係給付
　予KBC銀行，KBC銀行又非被上訴人之代理人或使用人，則上訴人請求被上訴人返還
　該利息，於法亦屬無據。
九綜上所述，上訴人所提出之第九、十、十一次貨載信用狀之提單，均未表明係由運
  送人本人或其代理人身分所簽發，第十一次貨載信用狀之提單，另有未於裝運註記
  上加註日期，均有明顯之重大瑕疵，不符信用狀統一慣例第二十三條之規定，被上
  訴人據以拒絕付款，無何債務不履行、侵權行為、不當得利可言。另第七次、第十
  一次貨載被上訴人支付各如附表所示已支付之利息損失欄所載之金額，前者係契約
  更新之內容之一，上訴人係依契約支付該利息，被上訴人亦無何債務不履行、侵權
  行為、不當得利可言，後者之利息係由KBC索取，KBC非被上訴人之代理人或使用人
  ，被上訴人尤無何債務不履行、侵權行為、不當得利可言，上訴人請求被上訴人返
  還三百零四萬三千九百八十八元九角六分暨如附表所示利息起算日起至清償日止，
  按年利率百分之六‧六三計算之利息，均屬無據，應予駁回，其假執行之聲請亦失
  所依據，應併予駁回。原審為上訴人敗訴之判決，並駁回其假執行之聲請，理由雖
  未盡相同，結論則無二致，原判決仍應判予維持。上訴意旨指摘原判決不當，求予
　廢棄改判，為無理由，應予駁回。被上訴人另請求駁回上訴人假執行之聲請，然原
　判決之主文原告之訴及假執行之聲請均駁回，則本院判決上訴駁回之同時，即同時
　己含有駁回上訴人於原審之訴及假執行之聲請，無庸另諭知駁回上訴人假執行之聲
　請，併此說明。
十本件因事證已臻明確，兩造其餘攻擊、防禦方法及所為之立證，暨上訴人請求調查
　被上訴人於開狀時，是否要求大穎公司提供確實擔保，與上訴人主張之待證事項無
　關，亦與判決之結果不生若何影響，無庸再逐一予以論究，合併敘明。
據上論結，本件上訴為無理由，依民事訴訟法第四百四十九條第一項、第二項、第七
十八條判決如主文。
中　　　華　　　民　　　國　　九十一　　年　　　四  　　月　　三　十　　日
　　　　　　　　　　　　      民事第一庭
　　　　　　　　　　　　　　　　　審判長法　官　洪　仁　嘉
                             　　　     法　官  黃　莉　雲
　　　　　　　　　　　　　　　　　　　　法　官  湯　美　玉
右正本係照原本作成。
如不服本判決，應於收受送達後二十日內向本院提出上訴書狀，其未表明上訴理由者
，應於提出上訴後二十日內向本院補提理由書狀（均須按他造當事人之人數附繕本）
上訴時應提出委任律師或具有律師資格之人之委任狀；委任有律師資格者，另應附具
律師及格證書及釋明委任人與受任人有民事訴訟法第四百六十六條之一第一項但書或
第二項（詳附註）所定關係之釋明文書影本。
中　　　華　　　民　　　國　　九十一　　年　　　五　　　月　　　一　　　日
　　　　　　　　　　　　　　　　　　　　書記官  王　敬　端
附註：
民事訴訟法第四百六十六條之一（第一項、第二項）：
對於第二審判決上訴，上訴人應委任律師為訴訟代理人。但上訴人或其法定代理人具
有律師資格者，不在此限。
上訴人之配偶、三親等內之血親、二親等內之姻親，或上訴人為法人、中央或地方機
關時，其所屬專任人員具有律師資格並經法院認為適當者，亦得為第三審訴訟代理人
。
